【裁判字號】    95,台上,1248
【裁判日期】    950309
【裁判案由】    違反山坡地保育利用條例
【裁判全文】
最高法院刑事判決            九十五年度台上字第一二四八號
    上  訴  人  台灣高等法院台中分院檢察署檢察官
    被      告  甲○○
                        （另案在監執行）
上列上訴人因被告違反山坡地保育利用條例案件，不服台灣高等
法院台中分院中華民國九十四年十二月二十九日第二審判決（九
十四年度上訴字第一七一四號，起訴案號：台灣台中地方法院檢
察署九十三年度偵字第一七五二六號），提起上訴，本院判決如
下：
    主  文
原判決撤銷，發回台灣高等法院台中分院。
    理  由
本件原判決維持第一審諭知被告無罪之判決，駁回檢察官在第二
審之上訴，固非無見。
惟查：(一)、原判決以王文揚於民國八十一年間，以鴻穩有限公司
之名義，與地主王韓壬孫就台中市○○區○○段六十四號土地，
訂立合約，供其堆置建築剩餘土方之用，其後委託陳炳財所負責
之侑學實業有限公司（下稱侑學公司）代為清運該些土石，但侑
學公司遲未清運，地主乃將該些廢棄土石賣予他人，嗣建築砂石
欠缺，該些廢棄土石有再利用之價值，侑學公司欲去清運，遂與
地主、買受該些廢棄土石之人發生糾紛，被告與蔡國隆於八十六
年九月至年底間，合夥以新台幣（下同）一百二十萬元向侑學公
司買下該些廢棄土石部分，而王文揚於九十年七月二十四日將該
些土石賣給案外人鄭文森，被告除報案外，並與蔡國隆於九十年
八月二十七日與王文揚理論，進而發生毆打，被告該案遭羈押期
間，由其妻紀秀鳳於九十年十月十九日代理與王文揚、鄭文森達
成：「福林段六十四號土地上之土石，王文揚應負責申請一般水
土保持計劃，王文揚同意先出五萬立方米，其中五千立方米歸鄭
文森，五萬立方米土石出畢後，每一萬米其中七千米歸王文揚，
三千米歸被告，王文揚及鄭文森均不對被告提起民事賠償請求」
。是被告主觀上認為自其與陳炳財訂約後，其即取得該些土石之
權利，是以縱認該些廢棄土石仍屬於王文揚所有，或因附合於該
六十四號土地，所有權屬於地主，被告在該土地上對該些廢棄土
石所做之運載行為，亦無「意圖為自己不法之所有」之主觀犯意
等情。但原判決亦認定被告由其妻代理，與王文揚等訂定前開約
定，被告僅對該地上之剩餘土方（扣除五萬立方公尺）有十分之
三之權利，卻又認被告主觀上認為自其與陳炳財訂約後，其即取
得該些土石之權利，前後論述即有矛盾。(二)、本案經檢察官率員
於九十一年七月二十二日在台中市○○區○○段六十四、六十三
（所有權人為中華民國）、六十二（所有權人為台中市）等地號
（詳如台中市中興地政事務所複丈成果圖），查獲經劉拍達等盜
採砂石面積達三點五三一一八五公頃，盜採之土方為三萬五千零
八十二立方米等情。原判決則以被告代理王文揚與劉拍達訂立之
買賣土石契約中載明：「買賣標的僅限於福林段六十四號土地上
之土石」，且該土地上係原本即堆置有如一座山般之土石，在馬
路上就可以看到，於九十一年七月前，並未發現有大量往下挖掘
土石之情形，本件應係劉拍達、黎煥章等人於九十一年五月二十
一日購得該土地上之土石挖採權後，僱工大量挖採，甚至為取得
品質較好之土石，而擅自往下挖掘並擴展至相鄰之公有山坡地，
被告僅販售六十四號土地上原堆積之建築廢棄土，訂約後客觀上
也未參與挖採行動，自不能認被告應負共同挖採之責，而為有利
被告之認定。但查依被告代理王文揚與劉拍達訂定之契約中，第
五條約定：「甲方（即王文揚）保證其確屬有權於本基地開挖砂
石」（九十一年度他字第一二三一號Ａ卷第二六七頁）。王金宗
供稱：「王文揚說這塊地他有採土權，他那是乾溝，他在地上有
傾倒土石，他可以拿那些土石來賣……該權利沒有包括地下之土
石」等語（九十一年度他字第一二三一號卷第五二頁）。劉拍達
亦稱：「因當初我向王文揚與被告處取得該砂石採賣（買）權利
時，被告及其股東王精忠告訴我台中市○○區○○段六十四地號
等土地之砂石廠範圍，往都會公園方向與農人種植玉米為界，其
餘面向西屯路三段，東大路及東海大學等處則均以溝渠為界……
並告訴我在溝渠外之土地均為糖廠土地，不可開挖，當時我並未
要求鑑界，乃以他們先前所挖的溝渠為界，當時我接下該砂石場
時，該範圍內土地均已開挖」、「我於五月間則因巴黎開發有限
公司有意購買砂石，且王精忠告知該土地可延展使用至八月底，
我才於五月二十一日與被告及其股東王精忠等二人簽定買賣契約
書，承接台中市○○區○○段六十四地號等土地開採，並循其原
開挖之砂石土地範圍於六月初整地採挖販售砂石迄今」等語（九
十一年度他字第一二三一號卷第二五九、二六二頁）。則被告在
與劉拍達訂約之時，其在上開土地上所挖之溝渠範圍究竟為何？
有無包括福林段六十二、六十三地號之山坡地在內？且其出售之
十五萬立方公尺之土方既係堆置在福林段六十四地號上，為何契
約第五條要明定有開挖砂石之權利，且被告復未有管制或計算劉
拍達等人運出土方之數量？以上各情與被告是否構成公訴人所起
訴之罪責至有關連，原判決對上情未予詳查，遽為被告無罪之判
決，殊嫌率斷，併有調查職責未盡之違誤。以上或為上訴意旨所
指摘，或為本院得依職權調查之事項，應認原判決有撤銷發回更
審之原因。
據上論結，應依刑事訴訟法第三百九十七條、第四百零一條，判
決如主文。
中    華    民    國  九十五  年    三    月    九    日
                      最高法院刑事第七庭
                          審判長法官  呂  潮  澤
                                法官  吳  昆  仁
                                法官  孫  增  同
                                法官  趙  文  淵
                                法官  吳      燦
      本件正本證明與原本無異
                                      書  記  官
中    華    民    國  九十五  年    三    月   十三   日
                                                      Y


司法院資訊處製作；財團法人民間司法改革基金會備份。
